【裁判字號】    97,台上,661
【裁判日期】    970403
【裁判案由】    損害賠償
【裁判全文】
最高法院民事判決              九十七年度台上字第六六一號
上  訴  人  甲○○
            乙○○
共      同
訴訟代理人  吳義雄律師
被 上訴 人  國記營造股份有限公司
法定代理人  丙  ○
訴訟代理人  宋志衡律師
上列當事人間請求損害賠償事件，上訴人對於中華民國九十六年
十月十七日台灣高等法院第二審判決（九十六年度上字第五七三
號），提起上訴，本院判決如下：
    主  文
上訴駁回。
第三審訴訟費用由上訴人連帶負擔。
    理  由
本件被上訴人主張：上訴人夫妻所居住之新竹市○○路四五二巷
五一弄八號房屋，與伊於民國九十一年初承攬之「財團法人北部
台灣基督教長老教會新竹中會中正教會禮拜堂新建工程」（下稱
系爭工程）工地為鄰。其等均明知系爭工程已取得建造執照經新
竹市政府工務局核准施工，竟自九十一年三月三十一日起至九十
二年六月二十八日止，以主管機關違法發照、伊施工未留設防火
巷及損鄰等為藉口，連續多次強行阻撓伊施工而為如第一審判決
附表（下稱附表）所示之侵權行為。造成伊在施作初期即被迫停
工，終致建造執照逾期作廢，於九十三年十月六日遭業主解除契
約。伊已施作之工程形同廢棄物，所投入之成本及預期依同業利
潤標準計算可得之利益全遭損失，自應由上訴人負連帶賠償之責
。上訴人之不法行為所犯強制罪部分，既經刑事法院判處有期徒
刑確定，爰提起刑事附帶民事訴訟，依民法第一百八十四條第一
項、第一百八十五條及第二百十六條第二項規定，求為命上訴人
連帶給付（賠償）新台幣（下同）四百九十五萬六千二百二十八
元及自起訴狀繕本送達翌日（九十四年七月十四日）起加付法定
遲延利息之判決（被上訴人逾上開部分之請求，已經第一審及原
審法院先後判決駁回其訴確定，不在本院審理範圍）。
上訴人則以：被上訴人於系爭工程施工之初，造成伊所有房屋之
龜裂損壞，又使伊誤認未留設防火巷，將威脅伊之生命財產安全
，且未經同意即擅自剪除伊所有房屋之屋頂遮雨棚及拆卸冷氣，
伊為保護財產權及居住安全，以免損害擴大，始前往系爭工地抗
議，並無妨害被上訴人行使權利之意思，自不得以刑事判決認定
之犯罪事實，執為請求民事賠償之依據；況伊之抗議行為僅造成
被上訴人數次停工，未達使建造執照失效及其遭業主解除契約之
程度，被上訴人於請求權時效消滅後，再請求鉅額賠償，伊亦得
拒絕給付。縱伊之抗議行為，確有不當，但兩造協商時，被上訴
人未事先告知將有被解除契約請求賠償之可能，其就損害之擴大
，顯與有過失，仍應免除或減輕伊之賠償額等語，資為抗辯。
原審斟酌全辯論意旨及調查證據之結果，以：被上訴人承攬系爭
工程於施工之初，上訴人有如附表所示之抗議等妨害行為，經刑
事法院判處上訴人強制罪刑確定，為兩造不爭執之事實。上訴人
雖辯稱：其抗議行為，無妨害被上訴人行使權利之意圖，未達使
建造執照逾期失效或遭業主解除契約之程度云云，惟依證人蔡瑞
康、王國柱、蔡錦焜、邱正雄、黃信發、陳志郎等人於上訴人所
涉刑事案件偵審程序中證述上訴人妨害被上訴人施工，被上訴人
被迫停工等詞，業經原審法院調取刑事案卷查明無訛，並參酌系
爭工程解除契約後，被上訴人與業主訂立之和解書所載之內容，
足認上訴人乙○○有單獨或與上訴人甲○○共同或均夥同不詳姓
名之成年男子數人，共同前往系爭工地現場，推由乙○○或各該
男子連續多次以強暴、脅迫為如附表所示之行為，阻撓被上訴人
僱請之工地主任、工人施工，致系爭工程於九十二年六月二十八
日被迫停工，造成建造執照逾期失效，經業主於九十三年十月六
日解除系爭工程契約之情事。且被上訴人係合法取得建造執照，
經新竹市政府工務局核准施工，其施工行為既無不法，又已依核
准之設計圖說，留設防火間隔，有該府九十四年二月二日府工建
字第0940010611號函為憑。茍上訴人認其所有房屋或居住權益將
因被上訴人之施工受損，即應循法律途徑解決雙方間之爭議，始
為正當。乃上訴人捨此合法途徑不為，反以非法行為遂行其目的
，自非有理。況被上訴人於調解時，已表示願於其施工不當而損
及鄰房（上訴人所有房屋）時，負一切修復及賠償之責任。而上
訴人所有房屋經台灣省土木技師公會鑑定結果係認：「……（上
訴人所有房屋）現有損害可經工程技術修復，鑑定標的物在正常
使用情況下，其安全無慮，能符合原建築物安全之基本要求，不
影響公共安全」等情，亦見系爭工程之施工，並未造成上訴人所
有房屋發生立即之危險，無容上訴人以自力救濟之方式，非法阻
止被上訴人依法行使施工權利之餘地。則被上訴人因上訴人之強
暴、脅迫行為致無法行使正當之施工權利而被迫停工，其停工與
上訴人之不法行為間即有相當因果關係。上訴人之前述抗辯，顯
無可採。被上訴人依民法第一百八十四條第一項、第一百八十五
條第一項前段及第二百十六條第一項規定，請求上訴人連帶負侵
權行為損害賠償責任，應屬有據。經審酌被上訴人自上訴人侵權
行為時起，至被上訴人遭業主解除系爭工程契約前，所支付工地
主任薪資共一百零六萬零八百二十元、工程費用損失計一百六十
四萬五千四百零八元暨依系爭工程合約總價、被上訴人財務營運
狀況及其投入系爭工程之程度、社會經濟等情狀，按九十三年度
財政部所頒營造業同業利潤標準，淨利率為工程造價百分之九計
算，被上訴人所失之利益為二百二十五萬元。其請求上訴人連帶
賠償（給付）共計四百九十五萬六千二百二十八元之本息，均屬
有理。被上訴人係在上訴人之侵權行為於九十二年六月二十八日
終了時方知其損害。就其支出工地主任薪資之損失，更於九十三
年十月六日遭業主解除契約時，始知悉得請求上訴人賠償，可見
其請求權未罹於時效期間。上訴人以非法方法抗議阻撓，迫使被
上訴人停工，將使被上訴人因逾期而遭業主解除契約，應為上訴
人依一般社會觀念所及知。堪認上訴人辯稱：被上訴人之請求權
時效已消滅，且兩造協商時，被上訴人未事先告知將有被解除契
約請求賠償之可能，就損害之擴大，與有過失云云，均無可取。
從而，被上訴人依前開規定，請求上訴人如數連帶給付（賠償）
工地主任薪資、工程費用之損失及所失利益合計四百九十五萬六
千二百二十八元及其法定遲延利息，洵屬有據，應予准許。為原
審心證之所由得，因而就該金額本息部分，維持第一審所為被上
訴人勝訴之判決，駁回上訴人之上訴，經核於法並無違誤。上訴
意旨，猶就原審取捨證據、認定事實之職權行使，指摘原判決不
當，聲明廢棄，非有理由。至上訴人於上訴本院後，始辯稱：被
上訴人自上訴人最後一次抗議行為之翌日即九十二年六月二十九
日起仍繼續施工，直至准予展延建築期限之九十三年七月二十六
日止，共有三百九十四個日曆天，比工程合約書第五條第二項所
約定之「三百六十個日曆天」，多出三十四天，故上訴人之抗議
行為，與被上訴人所主張建造執照逾期失效及被業主解除契約之
事實，顯無相當因果關係，暨被上訴人所請求之所失利益二百二
十五萬元，應扣除營利事業所得稅，方屬其可得預期之利益等詞
，核屬新攻擊防禦方法，依民事訴訟法第四百七十六條第一項規
定意旨，本院尚無從予以審酌，附此指明。
據上論結，本件上訴為無理由。依民事訴訟法第四百八十一條、
第四百四十九條第一項、第八十五條第二項，判決如主文。
中    華    民    國  九十七  年    四    月    三    日
                      最高法院民事第三庭
                          審判長法官  蘇  茂  秋
                                法官  陳  碧  玉
                                法官  劉  靜  嫻
                                法官  張  宗  權
                                法官  陳  國  禎
      本件正本證明與原本無異
                                      書  記  官
中    華    民    國  九十七  年    四    月   十六   日
                                                 H


司法院資訊處製作；財團法人民間司法改革基金會備份。
